臺灣高等法院民事判決　　　　　　 93年度重上更(一)字第127號
上　訴　人　亞金科技股份有限公司
法定代理人　蔡政達
訴訟代理人　陳峰富律師
　　　　　　蕭世光律師
　　　　　　張簡勵如律師
被　上訴人　晶揚科技股份有限公司
法定代理人　王金賢
訴訟代理人　趙興偉律師
複　代理人　趙懷琪律師
上列當事人間給付承攬報酬事件，上訴人對於中華民國91年5月
22日臺灣桃園地方法院89年度訴字第290號第一審判決提起上訴
，經最高法院發回更審，本院於94年9月14日言詞辯論終結，判
決如下：
    主  文
原判決關於駁回上訴人下列第二項之反訴及其假執行之聲請，與
該反訴訴訟費用部分均廢棄。
上開廢棄部分，被上訴人應給付上訴人新臺幣壹佰壹拾肆萬柒仟
捌佰元，及自民國八十九年三月十四日起至清償日止按週年利率
百分之五計算之利息。
其餘上訴駁回。
廢棄改判部分第一、二審及發回前第三審訴訟費用由被上訴人負
擔，駁回部分第二審及發回前第三審訴訟費用由上訴人負擔。
    事  實  及  理  由
一、被上訴人起訴主張：上訴人自86年起委託伊為積體電路封裝
    代工，88年10、11 月份經代工交付之封裝晶粒各為163,237
    顆及31,566顆，合計194,803 顆，每顆晶粒代工封裝費以新
    台幣（下同）11元計算，共有2,249,975 元（含稅）代工封
    裝費，迄未給付，屢經催索，均未獲置理等情，爰依承攬之
    法律關係，求為命上訴人如數給付及自訴狀繕本送達翌日加
    計法定遲延利息等情。
    上訴人則以：伊委託被上訴人代工封裝之積體電路晶粒，被
    上訴人因烘烤時間不足，致伊交付訴外人法樂奇有限公司（
    下稱法樂奇公司）上錫後，發生下模隆起之瑕疵無法使用，
    伊因而受有損害及利益喪失，金額高達7,776,822元， 自無
    再支付報酬之義務等語抗辯。並於第一審提起反訴，求為命
    被上訴人賠償10,330,552元及自反訴狀繕本送達翌日加計法
    定遲延利息之判決。
二、原審判決：上訴人應給付被上訴人2,249,975元及自89年3月
    14日起算之法定利息，並駁回上訴人之反訴全部請求。上訴
    人就原判決有關本訴部分全部不服，就原判決有關反訴駁回
    部分僅就其中7,776,822元本息提起上訴。
    本院前審駁回上訴人之上訴，再經提起第三審上訴，於第三
    審雖僅聲明：(一)原判決廢棄。(二)上開廢棄部分，被上訴人應
    給付上訴人7,776,822 元及反訴繕本送達翌日起算之法定利
    息，或發回本院更審，而未聲明駁回被上訴人有關本訴請求
    給付承攬報酬2,249,975 元及利息部分，惟斟酌：上訴人於
    第三審上訴狀中已載明訴訟標的金額為10,026,797元，即就
    本訴2,249,975元及反訴7,776,822元部分提起第三審上訴，
    並依上開訴訟標的金額繳納第三審裁判費165,443 元，堪認
    其真意對於被上訴人之本訴部分亦聲明不服，而為第三審審
    理之範圍。
三、最高法院將本院前審判決全部廢棄發回。
    上訴人於本審中補充陳述略以：(一)法樂奇公司在上錫前並無
    烘烤之義務。(二)若法樂奇公司上錫前不須經烘烤，則系爭產
    品瑕疵可歸責於被上訴人：系爭積體電路封裝代工之法律性
    質為承攬契約，由上訴人交付挑選後之晶圓予被上訴人，被
    上訴人挑選可封裝之積體電路進行封裝程序，封裝程序中所
    需之材料及設備，均由被上訴人負責。被上訴人封裝完成之
    產品，因下模隆起，致上訴人無法使用，有兩造於88年10月
    27日及11月2日之會議紀錄、被上訴人88年11月23 日之失敗
    分析報告、證人廖欽棠於原審之證詞及財團法人中華科技經
    濟鑑測中心封裝晶粒鑑定報告書之鑑定結果，均足證明因被
    上訴人烘烤時間不足而導致系爭產品下模隆起。(三)被上訴人
    交付之封裝晶粒產品，上訴人於88年10月16日知悉有下模隆
    起之現象，而系爭封裝晶粒委工日期僅至88年10月14日，顯
    示上訴人知悉被上訴人產品有問題後，即未再委託被上訴人
    加工，且上訴人於88年10月27日及11月2 日積極與被上訴人
    協商系爭產品瑕疵之善後問題。本件係封裝後是否有下模隆
    起之瑕疵損害賠償，而兩造間之報價單備註(4)收貨15日後不
    得退貨之限制，係針對退貨時間之限制，並非謂未於15日內
    退貨，連損害賠償亦不得請求。(四)本件所受損害金額計算如
    下：1.上訴人從購買之501, 334顆積體電路中，挑選出195,
    196顆，再經被上訴人篩選後有194,803顆積體電路符合要求
    供被上訴人為封裝代工，上訴人購買積體電路每顆6元，501
    ,334 顆成本共計3,158,407元（含稅）。2.上訴人就系爭積
    體電路測試，每顆以3元計算，費用共計1,504,002元。3.所
    失利益：每顆平均以159.875元計算， 合計為31,144,130元
    ，依財政部89年1 月6日台財稅字第880451243號函，積體電
    路製造業同業利潤標準之淨利率10% 計算，上訴人因系爭產
    品所失之利益為3,114,413元， 總計上訴人因被上訴人封裝
    代工之瑕疵產品所受損害及所失利益為7,776,822元 。(五)系
    爭報價單備註(6)所載：「晶片若有可歸究於晶揚損毀滅失時
    之賠償責任，係以晶片製造成本為計價基準」，而本件係被
    上訴人對積體電路封裝之成品有下模隆起之瑕疵，與單純之
    毀損滅失不同，則其賠償責任之計價基準自與上開備註(6)條
    款不同。(六)伊於88年度報稅結算書所示之營業淨利率，係將
    系爭產品列於存貨中之製成品，如系爭產品依計劃出售價值
    為31,144,130元，扣除伊之代工、測試、上錫及管銷等費用
    ，營業淨利率應比結算書所載之3.52%高。 同業利潤標準乃
    財政部每年根據各行業該年度正常營運資料統計而成，且將
    營業外之損益排除在外，具有一定之公佈力，是本件依同業
    利潤標準推算伊之營業淨利並無不妥。聲明請求：(一)原判決
    命上訴人給付及駁回第三項部分廢棄。
    (二)上開廢棄部分，被上訴人於原審之請求及假執行之聲請均
    駁回。(三)被上訴人應給付上訴人7,776,822 元及自原審反訴
    狀繕本送達翌日起算之法定利息。(四)願以現金或同額第一商
    業銀行無記名可轉讓定期存單為擔保，請准宣告假執行。
    被上訴人則以：(一)法樂奇公司在上錫前有烘烤之義務。(二)如
    法樂奇公司上錫前不為烘烤，系爭貨物之瑕疵係不可歸責於
    被上訴人，因被上訴人將封裝完成晶粒送交上訴人公司廠房
    ，工廠內部未有測試廠應有潔淨室之作業儲存環境保存。而
    財團法人中華科技經濟鑑測中心之受測樣本晶粒，是封裝完
    成出貨後達二年以上時間，均可經由烘烤程序排除下模隆起
    現象，而封裝完成後上錫前，因封裝材料吸收空氣中之水氣
    ，需經烘烤，是下模隆起係因上錫不當所致，與被上訴人無
    涉。(三)如法樂奇公司與被上訴人均要烘烤，系爭產品有下模
    隆起之瑕疵仍不可歸責於被上訴人：系爭產品流程為上訴人
    發包交被上訴人封裝完成交貨，經上訴人測試後，再由法樂
    奇上錫，被上訴人即已完成承攬工作，對於後段測試上錫作
    業、有關廠房環境及作業時間，應由接續製程之一方為之，
    非被上訴人之義務。系爭貨品封裝完成交貨，再經上訴人反
    覆測試接觸人體接觸，及長時間暴露在未經控制之儲存環境
    中，則上錫前應加以烘烤，不可將產品下模隆起結果要被上
    訴人負擔。(四)上訴人計算損害之基礎不可採。(五)報價單(6)約
    定：「晶片若有可歸究於晶揚損毀滅失時之賠償責任，係以
    晶片製造成本為計算基礎」，須在晶片因可歸責於伊之事由
    導致毀損滅失之要件，本件並非可歸責於伊之情況，則屬雙
    方簽署報價單時未約定之情況。(七)上訴人既將系爭產品列在
    資產項下之「製成品」，可見上訴人認為系爭產品確有價值
    。上訴人之88年度所得稅申報純益率（帳載為1.2%，調整後
    為1.39%）與其主張之同業利潤標準10%，上訴人並未舉證因
    系爭產品無法銷售導致淨利率僅有3.52%， 故上訴人之主張
    不足採信等語抗辯。聲明：(一)上訴駁回。(二)如受不利之判決
    ，願以現金或同額彰化商業銀行無記名可轉讓定期存單供擔
    保，請准宣告免為假執行。
四、兩造不爭執之事實：
    上訴人自86年間起委託被上訴人為積體電路封裝代工，被上
    訴人完成代工封裝之工作，並於88年10月1日至11月3日詳如
    附表所示之時間交付予上訴人之封裝晶粒數量總計 194,803
    顆，被上訴人之代工報酬每顆11元，上訴人應給付之代工封
    裝費（含稅）為2,249,975 元，迄未給付等事實，業據被上
    訴人於原審提出統一發票及出貨單多件為證（原審卷第9-23
    、36-37頁），並為上訴人所不爭執，應堪信為真實。
五、本件重要爭點在於：(一)被上訴人請求上訴人給付代工報酬2,
    249,975元，有無理由？ (二)系爭封裝晶粒是否有下模隆起之
    瑕疵？此瑕疵是否可歸責於被上訴人？(二)如係可歸責於被上
    訴人，被上訴人應負之損害賠償範圍為多少？
六、被上訴人請求上訴人給付代工報酬2,249,975 元，有無理由
    ？
  (一)查本件兩造約定：由上訴人提供積體電路矽晶圓，由被上訴
    人加工並裝配成各種成晶規格之積體電路，並於其上印製成
    品型號，材料由被上訴人購買供給；於被上訴人代工交付後
    ，上訴人同意於交付後1 個月給付每顆11元之報酬等情，有
    業經兩造簽名之被上訴人報價單在卷可按（原審卷第66頁）
    ，並為兩造所不爭執，堪認兩造間為承攬之法律關係。
  (二)又被上訴人完成封裝代工之工作後，自88年10月1日至11 月
    3 日分批交付封裝晶粒予上訴人（日期及數量詳如附表所示
    ），總計194,803 顆之事實，既為兩造所一致是認，上訴人
    依約定應於翌月交付報酬2,249,975 元予被上訴人，上訴人
    迄未給付，則被上訴人提起本訴請求上訴人如數給付承攬報
    酬2,249,975元及自89年3月14日起算之法定利息，為有理由
    。
  (三)上訴人雖辯稱：被上訴人交付予伊之封裝晶粒有下模隆起之
    瑕疵，不具備約定之品質，則伊並無給付承攬報酬之義務云
    云。惟按承攬工作是否完成，乃一客觀之事實，與其後定作
    人檢查驗收工作時，認為承攬人完成之工作有無瑕疵，係另
    行主張承攬人應負瑕疵擔保責任之問題，誠屬二事，此由民
    法第490條及第494條分別規定可明，即定作人於承攬人完成
    工作時，雖其工作有瑕疵，仍無解於應給付報酬之義務，僅
    定作人得定相當期限請求承攬修補，如承攬人不於所定期限
    內修補瑕疵，或拒絕修補，或其瑕疵不能修補者，定作人得
    依民法第494條規定請求減少報酬而已。本件被上訴人於 88
    年10、11月份完成封裝之工作，並交付總計194,803 顆封裝
    晶粒予上訴人，為兩造所不爭執之事實，則上訴人於被上訴
    人完成工作時即應依約定如數給付承攬報酬；至於被上訴人
    完成之封裝晶粒有無瑕疵，核係上訴人另行主張瑕疵給付之
    損害賠償問題（詳如後述），故上訴人上開所辯，委無可採
    。
七、系爭封裝晶粒是否有下模隆起之瑕疵？此瑕疵是否可歸責於
    被上訴人？
  (一)查被上訴人於88年10、11月份交付之封裝晶粒，確有下模隆
    起之現象：
    1.就被上訴人交付之封裝晶粒，其中已經上訴人另交訴外人
      法樂奇公司上錫加工部分：確有下模隆起之情形，此有被
      上訴人所為之「失敗分析報告」（ FAILURE    ANALYSIS
      REPORT）中載述：「使用低倍顯微鏡觀察外觀，已上錫部
      分在下模呈現突出現象，證明已有POPCORN 現象」等語可
      明（原審卷第55頁）。
    2.就被上訴人交付之封裝晶粒，尚未經上訴人另交他人上錫
      部分：業經兩造於原審會同採樣10% 後，送請財團法人中
      華科技經濟鑑測中心（下稱中華科技中心）鑑定結果：「
      經實際檢測晶粒樣本，未經24小時烘烤之晶粒，其下模確
      實有隆起之現象」，有上開中心（90）訴北成字第 06018
      號鑑定報告書在卷足憑（鑑定報告第2 頁，外放），並為
      兩造所不爭執，堪信為真。
  (二)被上訴人交付之封裝晶粒發生下模隆起（POPCORN ）之原因
    ，據中華科技中心之鑑定載述：「烘烤時間不足為下模隆起
    之一種因素」（鑑定報告第2 頁，外放）。至於烘烤不足係
    在何一階段發生，依被上訴人所為之「失敗分析報告」中歸
    納提出為下列數項：1.封裝品質有瑕疵，水氣較易進入封裝
    不同材質界面中。2. 搬運、儲存條件不良，儲存時間過長。
    3.SMT（表面黏著技術，即俗稱之上錫）迴焊深度過高。 4.
    超過錫鉛熔點（183℃ ）的時間過長。5.維修溫度控制不當
    ，皆可能引發POPCORN 現象，有上開分析報告可按（原審卷
    第57頁）。可知：系爭晶粒發生下模隆起之現象，可能係在
    上述5個階段中所肇致。
  (三)自被上訴人交付之封裝晶粒，其中有嗣後未經上訴人送交他
    人上錫，即無上錫、維修之行為，亦具有下模隆起之現象觀
    察，足見：上開肇致下模隆起之5個原因，其中3.SMT迴焊溫
    度過高，4.超過錫鉛熔點的時間過長，5.維修溫度不當等3
    個原因即得排除。
  (四)本件被上訴人雖指摘：伊交付予上訴人之封裝晶粒，並無真
    空包裝，因上訴人未能以標準環境儲存，致遭水氣污染，而
    產生下模隆起云云，並舉證人曾增佑之證詞為憑。查證人曾
    增佑雖證稱：「一般下模隆起是指在IC與材料間有突起，有
    空隙在裡面……下模隆起的成因主要是在封裝材料與IC間產
    生的水氣，但應該是吸收空氣間的水氣慢慢產生的，這是封
    裝材料的特性，（封）裝材料本身就是會吸濕」等語在卷（
    本院重上卷(一)第185、186頁）。惟系爭晶粒處於儲存條件不
    良之情況，儲存時間過長固可能產生下模隆起之現象，惟儲
    存條件之影響程度究竟如何？儲存時間多久以上始為過長？
    等事項，據證人即上錫業者之一品安科技股份有限公司之總
    經理特別助理黃俊隆證述：「封裝完成後，隔多久要上錫沒
    有規定……除非儲存非常長的時間」云云（本院重上卷(一)第
    162 頁），可見是在一般空氣中儲存相當長時期後，始會產
    生下模隆起；就此，被上訴人並未提出具體數值及資料供參
    酌，尚未可知。再斟酌被上訴人加工後交付予上訴人之封裝
    晶粒，苟因儲存環境不佳、吸收水氣，致發生下模隆起者，
    在中華科技中心鑑定之樣品中（有被上訴人於37、38、40、
    42週出貨），被上訴人於第37週封裝之晶粒係最早出貨者，
    至鑑定時（90年6 月14日）止，暴露在空氣中之時間最久，
    衡諸常情，該週產品會吸收水氣最多，而致檢測之通過率遠
    較其後於第38、40、42週出貨者為低，惟實際上中華科技中
    心實際鑑定後，同樣在未經烘烤之條件，第37週出貨之產品
    通過率為27.78%，遠較第38、40、42週出貨（通過率分別為
    0、2.92%、0）為高。 可見被上訴人指摘：伊交付之晶粒發
    生下模隆起，係因被上訴人之儲存環境不佳、吸收水氣所肇
    致，顯與事實不符，由此可排除被上訴人失敗分析報告中所
    列第2.搬運、儲存條件不良，儲存時間過長之原因。
  (五)依上開分析：系爭晶粒發生下模隆起之原因只有第1.封裝品
    質有瑕疵，水氣較易進入封裝不同材質界面中；系爭封裝晶
    粒因有水氣存在，藉由烘烤排除之，以達到百分之百穩定之
    情，亦有被上訴人所為封裝代工之流程可參（本院更(一)卷上
    證九，外放），並有被上訴人所舉證人曾增佑證陳：「黑色
    的膠體把晶片包起來後要烘烤才能產生化學反應，封裝後沒
    有辦法達到百分之百的穩定，所以封裝後要經過烘烤才能達
    到百分之百的穩定，一般下模隆起是指在IC與封裝材料間有
    突起，有空隙在裡面……烘烤……讓水氣排除掉」等語綦詳
    （本院重上卷(一)第184頁）； 另一證人即福懋科技股份有限
    公司負責封裝及測試之人員徐仁章亦證稱：「晶圓封裝代工
    須經烘烤過程，且水氣要控制得宜，晶圓太厚時要研磨、灌
    膠時要烘烤、蓋完印也要烘烤」云云明確（原審卷第200 頁
    ），上開二證人之證詞均為兩造所不爭執，堪認：被上訴人
    為本件封裝加工之流程中，為使封裝達到百分之百穩定，須
    為烘烤工作。準此，被上訴人於封裝時烘烤不足，未將封裝
    不同材質界面中之水氣完全排除，即會形成下模隆起之現象
    ，足見：系爭晶粒係因被上訴人封裝之品質有瑕疵，以致水
    氣進入封裝不同材質界面中。
  (六)當水氣進入封裝不同材質之界面中，須藉由烘烤排除水氣，
    若烘烤不足，終致下模隆起之現象產生，此觀中華科技中心
    鑑定報告記載：「將晶粒樣本予以比對，未經24小時烘烤之
    晶粒，下模隆起之比例最高；經12小時烘烤之晶粒，其下模
    隆起之比例次之；經24小時烘烤之晶粒，下模隆起之比例明
    顯下降，由此可推論：烘烤時間不足為下模隆起之一種因素
    」等語亦明（鑑定報告第2 頁，外放）。被上訴人雖提出其
    通過ISO9002 之認證稽核，據以證明其生產線均依據「壓模
    烘烤烤箱操作規範」所訂生產條件，切實遵守烘烤溫度設定
    在攝氏175+10度，烘烤時間至少四小時，據以證明其之封裝
    流程為合乎標準之烘烤程序。惟被上訴人所為封裝程序有無
    瑕疵，應視封裝材質、烘烤溫度等具體判斷，應依個案中綜
    合一切證據斷定，非謂其一旦取得ISO9002 之認證稽核，其
    生產流程即永遠不會發生瑕疵。
  (七)本件應再進一步探討：封裝後、上錫前是否應為烘烤？若有
    ，應由封裝業者（被上訴人）為之？抑應由上錫業者為之？
    兩造對此爭執相當激烈，經查：
    1.於我國實務上，封裝後、上錫前之烘烤程序，僅有一次，
      慣例上由封廠業者為之，上錫業者於上錫前並無烘烤，業
      據證人即廣發科技股份有限公司游和珍證稱：「烘烤以後
      才能上錫。封裝後要上錫前的烘烤，應該由封裝廠作」，
      證人黃俊隆證陳：「目前業界在上錫前都沒有做烘烤」、
      「（問：如果人家交給你們的東西不上真空包裝）答：目
      前沒有作烘烤，因為客戶都是長期往來的比較多，都信任
      客戶，而且有時間的關係，所以我們一般都沒有經過烘烤
      ，只有客戶指定要烘烤的時候，我們才會特別烘烤」等語
      一致（本院重上卷(一)第158、162頁）；另證人即法樂奇有
      限公司之製造部主管陳嘉峰亦證述：「（上錫過程）之迴
      銲爐以熱風巡迴之過程，在業界稱為迴銲。組裝業界是否
      需要烘烤，要看客戶在組裝圖上或是委工單上有無特別註
      記。在亞金公司委託法樂奇公司上錫代工之標準程序中，
      並無所謂的烘烤」云云在卷（本院更(一)卷(二)第33頁）。綜
      合上開三位證人之證詞，可見：依我國封裝及上錫業界之
      慣例，係由封裝業者在封裝過程中為烘烤；上錫業者於上
      錫前原則上不為烘烤，僅在晶圓不確定品質或客戶特別要
      求時，始例外於上錫前為烘烤。
    2.被上訴人雖主張：系爭晶粒於封裝後、上錫前亦須烘烤，
      上錫前之烘烤工作應由上錫業者為之一節，固舉出美國電
      子元件接著工程協會所著之上錫標準作業（本院更(一)卷第
      60至77頁，被上證七）為據。惟查被上訴人所提出之美國
      電子元件接著工程協會所著之上錫標準作業，乃美國協會
      於西元2004年7月之著作，是否得以適用至我國於88 年間
      之個案，不無疑問，且經上訴人始終爭執，自無從憑作有
      利於被上訴人之認定。至於證人王寶棠雖於原審證述：「
      （問：上作業前是否先經烘烤？）答：是要先烘烤才上錫
      的」云云（原審卷第267 頁），惟查該證人並未任職於法
      樂奇有限公司，實係自90年4月16日至93年8月31日止擔任
      品安科技股份有限公司之財務部協理，法樂奇有限公司與
      品安科技股份有限公司於90年7 月合併（品安科技股份有
      限公司為存續公司，法樂奇有限公司為消滅公司），證人
      擔任之職位與上錫（SMT ）業務並無相關，於原審係因受
      託而轉述昔日同仁所說的代工過程等情，此有品安科技股
      份有限公司94年3月14日、3月21日之函覆綦詳，並據證人
      王寶棠所寫函件可稽（本院更(一)卷(一)第154頁）， 是證人
      王寶棠既非負責法樂奇有限公司有關上錫業務之人，且其
      原審證述有關上錫業者於上錫前是否烘烤之證詞係傳聞證
      據，則其於原審證述之地位及內容之實質證明力均值懷疑
      ，而不予採信。
    3.雖證人曾增佑證稱：「下模隆起是從封裝完後要烘烤，烤
      完後封裝廠會送到下游廠商製作成完整的產品。烘烤有兩
      種，要將IC粘到電路板上之上錫之前，依照標準也要烘烤
      一次，讓水氣排除掉」等語（本院重上卷(一)第184 頁），
      而得謂：被上訴人於封裝過程中要烘烤，上錫業者於上錫
      之前亦須烘烤，惟此乃理想之標準程序，我國實務上並未
      依此完全標準程序進行，自無從強求。
    4.本院斟酌：被上訴人於封裝過程中，因封裝有瑕疵，致水
      氣進入不同材質界面，則水氣既因被上訴人封裝品質有瑕
      疵而生，被上訴人對於封裝過程中對於水氣之產生，處於
      可防止、控制之地位，則因封品質有瑕疵而產生之水氣，
      自應由被上訴人負排除即烘烤之責任，始為情理之平。
  (八)承上所述，被上訴人交付之封裝晶粒有下模隆起之現象，既
    肇因於被上訴人封裝品質之瑕疵，使水氣進入不同材質界面
    ，依理應由被上訴人以烘烤排除水氣。惟被上訴人烘烤不足
    ，致生下模隆起，自應認系爭晶粒之瑕疵係可歸責於被上訴
    人之事由所生。
八、如係可歸責於被上訴人，被上訴人應負之損害賠償範圍為多
    少？
  (一)查被上訴人自88年10月1日至11月3日如附表所示交付之封裝
    晶粒194,803 顆，有下模隆起之瑕疵，且係可歸責於被上訴
    人之因素所致，詳如上陳。上訴人主張：伊就被上訴人於88
    年10月1 日交付之產品，因伊另送交法樂奇有限公司上錫，
    於同年10月16日發現有下模隆起之現象，即行告知被上訴人
    ，兩造並於10月27日召開協商會議一節；被上訴人則以：兩
    造間所簽報價單上備註(4)：「退貨時間：需在收貨後15日內
    提出退貨之要求，超過時間雙方同意不得退貨」，上訴人未
    在15日期限內通知，故上訴人不得請求伊負損害賠償責任云
    云置辯。
  (二)按定作人請求承攬人負瑕疵擔保責任之期間，分為「瑕疵發
    見期間」及「權利行使期間」，前者為定作人非於其期間內
    發見瑕疵，不得主張其有瑕疵擔保權利之期間，民法第 498
    條至第501 條之規定屬之；後者則指擔保責任發生後，定作
    人之權利應於一定期間內行使，否則歸於消滅之期間，民法
    第514條規定屬之，最高法院92年度台上字第611號判決為同
    一意見可供參考。查本件兩造間所簽之報價單（原審卷第66
    頁），於備註(4)約定之上訴人僅得於收貨後15日內退貨，揆
    其真意，旨在促使上訴人收貨後從速發現瑕疵所在並為通知
    ，性質上應屬上述之「瑕疵發見期間」。惟依民法第501 條
    規定，工作之一般瑕疵發見期間為一年，得以契約加長，但
    不得縮短，則兩造於報價單上約定瑕疵發見期間為15日，核
    與民法第498條規定相違，應屬無效。被上訴人於88年10 月
    1日至11月3日如附表所示時間交付封裝之晶粒予上訴人，自
    兩造於88年10月27日、11月2日即召開協商會議 ，就被上訴
    人交付之晶粒有下模隆起之事項予以討論，並作成會議紀錄
    ，有會議紀錄可按（原審卷第45、46頁）觀之，上訴人並未
    逾越上開法定之一年瑕疵發見期間甚明。
  (二)次查：就系爭晶粒下模隆起之瑕疵，因烘烤不足而產生，以
    烘烤即得解決，當時已經兩造間在88年10月27日協商會議紀
    錄記載：「解決方法principle　：烘烤可以解決POPCORN」
    等字（原審卷第45 頁）， 與中華科技中心其後鑑定時，以
    175℃、24 小時烘烤方式，即可使系爭晶粒通過檢驗率平均
    達到95.08%，有中華科技中心之鑑定報告書足憑（鑑定報告
    書第10頁，外放），益徵以烘烤即可除去系爭晶粒之瑕疵問
    題，系爭晶粒有下模隆起非屬不能修補之瑕疵。再觀察兩造
    於88年10月27日之協商會議紀錄：「未上SMT的PARTS，烘烤
    並不能完全解決潛藏的POPCORN 破壞問題，所以希望晶揚能
    負責上SMT……亞金希望未上SMT PARTS，二星期內能夠妥善
    解決，晶揚須在10/29 5:00PM以前回覆亞金如何進行」云云
    （原審卷第45頁），可見：上訴人於發現系爭封裝晶粒有下
    模隆起之瑕疵後，於88年10月27日即定二週期限請求被上訴
    人修補。其後，兩造有再洽談，被上訴人就未上錫部分原本
    同意持另行封裝完成的晶粒換貨，就已上錫部分則無法換貨
    ，兩造因而未就瑕疵修補事項能達成合意一節，亦據證人即
    被上訴人經理廖欽崇證陳在卷（原審卷第79頁反面）；輔參
    酌被上訴人嗣後迄今均未就系爭晶粒全部未予修補，足認被
    上訴人拒絕修補下模隆起之瑕疵灼然。
  (三)按因可歸責於承攬人之事由，致工作發生瑕疵者，定作人除
    依前二條之規定，請求修補或解除契約，或請求減少報酬外
    ，並得請求損害賠償，民法第495條第1項規定甚明。承上所
    述，系爭晶粒有下模隆起之瑕疵，係可歸責於被上訴人之因
    素所致，則上訴人自得依上開規定，請求被上訴人負損害賠
    償責任。
  (四)查被上訴人共計交付予上訴人之封裝晶粒為194,803 顆，因
    數量龐大，若要求採取逐一檢測方式，實有困難，經兩造同
    意，原審會同兩造採樣其中10% 後，委請中華科技中心鑑定
    ，系爭晶粒未烘烤前之平均通過率為3.17 %，有鑑定報告書
    可參（鑑定報告書第10頁，外放）。惟於原審送交鑑定者，
    包括被上訴人交付之第37、38、40、42週之產品，而上訴人
    於本件訴訟中係就第38週以後之產品請求被上訴人負損害賠
    償責任，是本院參考中華科技中心鑑定報告中所載，就第38
    、40、42週產品（甲組）共檢測594顆（144+342+108=594）
    ，通過檢測者有10顆，失敗者有584 顆，據以計算瑕疵率為
    98%(584÷594=98%），則被上訴人交付之194,803 顆封裝晶
    粒中有190,907顆（194,803x98%= 190,907 ，個位數以下四
    捨五入）有下模隆起之瑕疵。在此，上訴人雖主張：在積體
    電路之業界，一批產品中超過一定比例以上之瑕疵者，即整
    批不用云云（本院更(一)卷(二)第81頁），惟並未舉出任何證據
    ，復為被上訴人所爭執，自無足採。
  (五)再查：系爭晶粒具有下模隆起之現象，原係得以修補之瑕疵
    ，惟本院斟酌：積體電路之電子產品日新月異，更異汰換率
    高且快，為眾所周知之理，被上訴人自88年10月1 日起至同
    年11月3 日止交付系爭產品，歷經本件訴訟，至事實審言詞
    辯論終結之94年11 月間，已歷時6年，則系爭於88年間封裝
    之晶粒在6 年後，衡諸常情已無市場價值，而達於喪失全部
    價值，即毀壞之程度。
  (六)但依卷附兩造簽訂之報價單備註(6)：「晶片若有可歸究於晶
    揚損毀滅失時之賠償責任，係以晶片製造成本為計價標準」
    ，（原審卷第66頁），堪認：兩造於簽約時，已就被上訴人
    完成之封裝晶粒若發生毀損滅失，在可歸責於被上訴人之情
    形時，其應負之損害賠償責任範圍予以事先約定，即以上訴
    人之晶粒製造成本為計算基礎。
  (七)茲就上訴人請求被上訴人賠償之範圍詳予審酌如下：
    1.上訴人以每顆6 元購買系爭晶粒之情，業據上訴人陳明，
      並提出統一發票二紙為憑（原審卷第252、253頁），復為
      被上訴人所不爭執，堪予採信。
    2.又上訴人交付195,196 顆晶粒，供被上訴人封裝加工製成
      194,803 顆，已據上訴人提出被上訴人不爭執之統計表可
      參（本院更(一)卷上證二，外放），並為被上訴人所是認（
      本院更(一)卷(二)第82頁），則上訴人實際上係支出195,196
      顆晶粒。上訴人雖主張：伊係購買501,334 顆晶粒後篩選
      出符合要求之195,196 顆，雖以其購買晶粒之統一發票二
      紙為憑（本院重上卷第81頁），惟統一發票僅可看出上訴
      人於88年5月間購買積體電路共計501,334顆之事實，尚難
      據以認定被上訴人均用以篩選得出系爭交付被上訴人代工
      之晶粒195,196顆，又據被上訴人執詞否認，自無可採。
    3.上訴人另主張：伊需自501,334顆篩選挑出符合條件者，
      篩選測試費用每顆3元，測試費共計1,504,002元一節，已
      因上訴人未就上開篩選之情舉證，則其請求賠償篩選費
      1,504,002元，亦不應准許。
    4.依上所陳，上訴人交付195,196 顆供被上訴人封裝加工製
      成194,803個，可見有393顆係兩造合意容許之耗損數量（
      195,196-194,803=393）。惟被上訴人交付之成品194,803
      個中，有98%有下模隆起之瑕疵者有190,907顆（194,803X
      98%=190,907），共計上訴人得請求賠償之成本晶粒為
      191,300顆（393+190,907=191,300），據以計算上訴人支
      出之晶粒成本為1,147,800元（6x191,300= 1,147,800 ）
      。
    5.至於上訴人請求被上訴人賠償所失利益3,114,413 元部分
      ，已逾兩造簽訂之報價單備註(6)約定應由被上訴人就系爭
      晶粒有毀壞部分之損害賠償範圍，自非正當。
    6.依上所陳，上訴人就系爭晶粒有下模隆起之瑕疵部分，得
      請求被上訴人賠償1,147,800 元，及自原審反訴狀繕本送
      達翌日即89年3月14 日起算之法定利息；上訴人逾上開範
      圍之請求，尚屬無據，應予駁回。
九、綜上所述，(一)被上訴人基於承攬之法律關係，於原審提起本
    訴，請求上訴人給付承攬報酬2,249,975 元及自原審起訴狀
    送達上訴人後之89年3月14 日起加計法定利息，為有理由，
    應予准許。原審就本訴部分，判命上訴人如數給付，並無不
    合，上訴人仍執陳詞提起上訴，為無理由，應予駁回。(二)上
    訴人基於被上訴人應負瑕疵擔保責任，於原審提起反訴，請
    求被上訴人給付於1,147,800 元及自原審反訴狀繕本送達翌
    日即89年3月14 日起算法定利息之範圍內，為有理由，應予
    准許；逾上開准許範圍之請求，則為無理由，應予駁回。就
    上訴人反訴請求有理由部分，因未逾150 萬元，不能上訴第
    三審，於本審判決後即行確定，故毋庸為假執行之諭知，上
    訴人陳明願供擔保請求准予假執行，核無必要，應予駁回。
    原審就上訴人上開應准許之反訴部分，駁回上訴人之請求，
    尚有未洽，爰由本院廢棄改判如主文第二項所示。至於不應
    准許部分，原審駁回上訴人之反訴請求及假執行聲請，並無
    違誤，上訴人仍指摘原判決不當，為無理由，應予駁回。
十、本件事證已臻明確，兩造其餘攻防及舉證核與結論不生任何
    影響，爰不再一一論述。
十一、據上論結：本件上訴人之上訴為一部有理由，一部無理由
      ，依民事訴訟法第449條第1項、第450條、第79 條，判決
      如主文。
中　　華　　民　　國　　94　　年　　11 　月　　 30  　日
                  民事第一庭    審判長法　官  張耀彩
　　　　　　　　　　　      　　　　　法　官  盧彥如
      　　　　　　　　      　　　　　法　官  林金吾
正本係照原本作成。
如不服本判決，應於收受送達後20日內向本院提出上訴書狀，其
未表明上訴理由者，應於提出上訴後20日內向本院補提理由書狀
（均須按他造當事人之人數附繕本）上訴時應提出委任律師或具
有律師資格之人之委任狀；委任有律師資格者，另應附具律師資
格證書及釋明委任人與受任人有民事訴訟法第466條之一第一項
但書或第二項（詳附註）所定關係之釋明文書影本。
中　　華　　民　　國　　94　　年　　11 　月　　 30  　日
　　　　　　　　　　　　　　　　　　　書記官  張淑芳
附註：
民事訴訟法第四百六十六條之一（第一項、第二項）：
對於第二審判決上訴，上訴人應委任律師為訴訟代理人。但上訴
人或其他法定代理人具有律師資格者，不在此限。
上訴人之配偶、三親等內之血親、二親等內之姻親，或上訴人為
法人、中央或地方機關時，其所屬專任人員具有律師資格並經法
院認為適當者，亦得為第三審訴訟代理人。
~F0
附表
被上訴人出貨日期       交付晶粒數量（顆）
  88.10.1                 23,087
  88.10.4                 26,923
  88.10.7                 13,381
  88.10.12                24,440
  88.10.14                28,596
  88.10.15                17,276
  88.10.18                 8,233
  88.10.19                12,706
  88.10.21                 1,397
  88.10.22                 7,198
  88.11.03                31,566
                     共計194,803
